【裁判字號】    98,消債抗,321
【裁判日期】    980604
【裁判案由】    聲請更生程序
【裁判全文】
臺灣高雄地方法院民事裁定           98年度消債抗字第321號
抗  告  人  甲○○
上列抗告人因消費者債務清理條例事件聲請更生，對於民國98年
2 月16日本院98年度消債更字第62號裁定不服，提起抗告，本院
裁定如下：
    主    文
抗告駁回。
程序費用由抗告人負擔。
    理    由
一、抗告意旨略以：抗告人每月固有收入新台幣（下同）60,674
    元，惟抗告人目前積欠全體無擔保債權銀行債務847,000 元
    、信用卡債務678,401 元、對第三人張櫻樂之債務700,000
    元、對高雄銀行之債務342,000 元、對旗山互助社之債務36
    6,500 元，合計2,933,901 元，抗告人除依協議須按月清償
    全體無擔保債權銀行21,652元外，尚須按月清償債權人張櫻
    樂、高雄銀行、旗山互助社欠款各10,000元、17,000元、9,
    312 元，是以抗告人每月須清償之最低債務額已達57,964元
    ，抗告人之收入於扣除維持自己生活所需之最低生活費用後
    ，已不足支付每月所需清償之最低債務額，實有不能清償債
    務情事，原裁定認抗告人每月須清償之最低債務額僅45,365
    元，尚有未洽等情。並聲明：廢棄原裁定，准抗告人更生之
    聲請。
二、按債務人與金融機構協商成立者，不得聲請更生或清算，但
    因不可歸責於己之事由，致履行顯有重大困難者，不在此限
    ；本條例施行前，債務人依金融主管機關協調成立之中華民
    國銀行公會會員辦理消費金融案件無擔保債務協商機制與金
    融機構成立之協商，準用前項之規定，消費者債務清理條例
    （下稱消債條例）第151 條第5 項、第6 項分別定有明文。
    衡諸債之關係係以當事人間之信賴關係為基礎，為社會經濟
    組織之重要支柱，故當事人於以法律行為追求自己之利益之
    際，亦應顧及對方之利益，並考量債權債務在社會上之作用
    ，本於誠實及信用之原則，行使債權及履行債務。是對於已
    陷入經濟上困境之消費者，若任其於惡性循環之債務窘境中
    自生自滅，將衍生嚴重之社會問題，難以維持安定之社會經
    濟秩序，故為兼顧債權人、債務人雙方之利益，對陷於經濟
    上困境之消費者，乃允其於消債條例施行後，得選擇以重建
    型之更生程序或清算型之清算程序清理其債務，藉以妥適調
    整債務人與債權人及其他利害關係人間之權利義務關係，保
    障債權人獲得公平受償，並謀求消費者經濟生活之重建復甦
    機會。惟對於已與金融機構協商成立，或於本條例施行前，
    已依金融主管機關協調成立之中華民國銀行公會會員辦理消
    費金融案件無擔保債務協商機制與金融機構成立協商之債務
    人，若非因不可歸責於己之事由，致履行顯有重大困難，僅
    係為圖謀減免債務，而不為債務之履行，自有違債權契約為
    誠信契約之本旨，故依消債條例第151 條第6 項準用同條第
    5 項前段之規定，不得聲請更生或清算，始能避免肇致道德
    危險。次按債務清償方案成立後，應由債務人按其條件履行
    ，如因事後發生情事變更，在清償期間收入或收益不如預期
    ，致該方案履行困難甚或履行不能，因不可歸責於己，始能
    准許債務人聲請更生或清算，以避免債務人任意毀諾已成立
    之協商，濫用更生或清算之裁判上債務清理程序。從而所謂
    「不可歸責於己之事由」，應係指客觀上聲請人之支出增多
    ，或收入、收益減少，非其成立協商時所能預期，諸如物價
    上漲而成本增加、家屬患病等以致支出增加，或因病無法工
    作、僱佣之公司倒閉或裁員、失業、減薪等以致收入減少，
    均屬之。
三、抗告人於95年6 月19日與全體無擔保債權銀行達成協商，約
    定應自95年7 月起，分108 期，按年息10% 計息，按月於每
    月10日償還21,652元，惟其於繳納12期協商款後，自96年6
    月7 日起即未繼續繳納協商款，經最大債權銀行國泰世華銀
    行於96年8 月3 日將抗告人毀諾一事通知財團法人金融聯合
    徵信中心（下稱聯徵中心）等情，有協議書、無擔保債務還
    款計畫、還款明細表、聯徵中心當事人綜合信用報告在卷可
    憑（見原審卷第21頁、第22頁、第24頁、第31頁），應認實
    在。
四、抗告人主張協商條件逾其還款能力，而有不公平情事，實有
    有不可歸責於己，致履行協商顯有重大困難之事由存在云云
    。經查：
  (一)抗告人前於高雄縣燕巢鄉燕巢國民小學（下稱燕巢國小）擔
    任教職，自92年8 月起退休，按月領有退休俸，其於95、96
    年度之利息收入分別為279,217 元、144,963 元，相當於每
    月利息收入23,268元、12,080元（元以下四捨五入），又抗
    告人於95年7 至12月、96年1 至6 月、96年7 至12月及97年
    1 至6 月均領有退休金227,512 元（相當於每月支領37,919
    元），並於96年2 月領有退休金獎金60,963元（相當於每月
    5,080 元），有卷附95、96年度綜合所得稅各類所得資料清
    單、退休金領款通知單、高雄縣燕巢鄉農會活期儲蓄存款存
    摺為憑（見原審卷第7 頁、第37頁、第38頁、第39頁、第40
    至41頁），足認抗告人95、96年度每月之退休金、利息及獎
    金收入總計各為66,267元、55,079元，平均月收入為60,673
    元。
  (二)抗告人並無任何受扶養親屬存在，其陳報每月為維持自己生
    活，須支出租金7,000 元及生活費9,829 元，並提出租約、
    租屋收款證明書為憑（見本院卷第8 頁、第42頁、第44頁）
    ，足認抗告人之租屋支出約占維持自己生活所需費用比例42
    % （即7,000 ÷[7,000+9829]=42%，小數點下2 位四捨五入
    ），再參諸內政部公告95、98年度台灣省每人每月最低生活
    費（含食衣住行育樂）為9,210 元、9,660 元以觀，認抗告
    人除租屋費用外之其他生活最低費用，以不逾5,342 元、5,
    603 元範圍者為必要（即9,210 ×[1-42%]=5,342 ；9,660
    ×[1-42%]=5,603 ，元以下均四捨五入），是以抗告人為維
    持自己生活於95、98年度每月所須支出必要費用（含房屋租
    金）為12,342元、12,603元（即7,000+5,342=12,342；7,00
    0+5,603=12,603），應堪認定。從而，抗告人95年度平均月
    收入66,267元於扣除當年度為維持個人生活所需必要費用支
    出12,342元、協商款21,652元及抗告人對高雄銀行、旗山互
    助社之欠款各17,000元、9,312 元後，尚有餘款5,961 元可
    供運用，抗告人並已持續清償12期協商款，足認抗告人與全
    體無擔保債權銀行議定之還款條件並無顯失公平之處。
  (三)又抗告人迄未舉證證明於96年6 月間有何不可抗力事由發生
    ，致其不能繼續清償協商款，且於97年1 月1 日將其所有，
    門牌號碼為高雄縣旗山鎮○○路154 巷71號房屋及其基地（
    下稱旗文路房地），以238 萬元之代價，出售予第三人林茂
    成，並約定就買賣價款不足清償旗文路房地向國泰世華銀行
    貸款部分，由抗告人負責清償，並於清償貸款債務後塗銷抵
    押權登記之事實，有卷附買賣契約、土地登記申請書、抵押
    權塗銷同意書為憑（見原審卷第82頁、第85頁、第87頁），
    足認抗告人係於評估自己之財務狀況後，選擇不再信守協商
    承諾，為先行清償旗文路房地貸款，而出售旗文路房地，並
    向張櫻樂借款80萬元以清償上開貸款，故抗告人自97年1 月
    起係因可歸責於己之事由致債務增加，應堪認定，核與前揭
    消債條例第151 條第6 項但書規定所謂「因不可歸責於己之
    事由，致履行顯有重大困難」之要件不符，抗告人自不能執
    此為由聲請更生。
  (四)末查，抗告人之平均月收入60,673元，於扣除98年度每月須
    支出之生活必要費用12,603元、協商款21,652元後，其餘額
    26,418元固不足清償抗告人須按月攤還高雄銀行、旗山互助
    社及張櫻樂之借款，合計36,312元（即17,000+9,312+10,00
    0=36,312），亦即抗告人每月尚短缺9,894 元之收入以弭平
    債務。惟抗告人出生於41年3 月間，現年57歲，距勞動基準
    法規定之強制退休年齡65歲尚有8 年，其於上開期間仍有勞
    動能力，抗告人仍有增加收入，以清償債務之可能，於抗告
    人年滿70歲後，亦得逐年支領老人年金，可預見抗告人之未
    來收入係有增加、應還債務係逐年減少，自難遽謂抗告人已
    無清償債務能力，抗告人主張其有不能清償債務情事，尚難
    採信。
五、綜上所述，抗告人未能舉證證明有何不可歸責於己，致履行
    協商顯有重大困難之情事存在，復未能證明有何欠缺償債能
    力，致不能清償債務之情事存在，揆諸首揭規定及說明，其
    聲請核與更生要件不符，原裁定駁回抗告人更生聲請之理由
    ，固有不同，惟依前揭理由仍認正當，抗告意旨指摘原裁定
    不當，求予廢棄改判，係無理由，應予駁回。
據上論結，本件抗告為無理由，依消費者債務清理條例第15條，
民事訴訟法第495 條之1 第1 項、第449 條第1 項、第78條，裁
定如主文。
中    華    民    國    98    年    6     月    4     日
           民事第五庭   審判長法  官  李昭彥
                              法  官  鄭凱文
                              法  官  賴文姍
正本係照原本作成。
不得再抗告。
中    華    民    國    98    年    6     月     4    日
                              書記官  林秀珍


司法院資訊處製作；財團法人民間司法改革基金會備份。
